【裁判字號】    98,消債抗,5
【裁判日期】    980223
【裁判案由】    更生事件之抗告
【裁判全文】
臺灣臺南地方法院民事裁定             98年度消債抗字第5號
抗  告  人  甲○○
上列抗告人因消費者債務清理事件聲請更生，對於中華民國97年
12月17日本院97年度消債更字第1171號裁定提起抗告，本院裁定
如下：
    主  文
抗告駁回。
抗告程序費用新臺幣壹仟元由抗告人負擔。
    理  由
一、本件抗告人抗告意旨略以：
  (一)原裁定以抗告人之女陳怡雯就讀南台科技大學需支付平均每
    月新台幣 (下同)2,000 元之教育費、一家四口每人每月膳
    食費4,500元，並以陳怡雯已成年，非無謀生能力而認為此
    部分非必要之支出，然抗告人業已釋明抗告人之女幫忙抗告
    人配偶早餐店生意，故就其勞力所得業已提供作為家用，並
    無其他所得來源，故自屬必要費用。
  (二)又房租每月雖高達15,000元，然而僅有一樓作為早餐店店面
    之用，其餘為住家，而抗告人配偶本身亦負債而聲請更生，
    是抗告人負擔部分房租亦屬合理，原裁定以內政部歷年最低
    生活費一人9,829元計算作為抗告人必要支出顯然過於嚴苛
    ，而房租契約雖於民國 (下同)97 年10月1日到期，然原審
    未命補正逕認定無此租金支出亦有不當，茲提出房屋租約及
    匯款執據為憑。
  (三)原裁定又以抗告人每月需支出「新光人壽年年如意壽險」保
    險費2,751元，因非屬強制保險而認定非屬抗告人生活必須
    支出，惟系爭保險抗告人80年8月16日購買迄今已17年，抗
    告人於86年右腳截肢而中度肢障殘廢，91年又中風，95年曾
    跌倒骨折，由於抗告人之身體狀況不佳，且恐無其他保險公
    司願意再承保，如抗告人未持續繳納保險費，恐因抗告人疾
    病或意外 (截肢行動較為不便)致生更多醫療費用，故仍持
    續繳納保險費，況且繳費期間為20年，亦將屆至，抗告人即
    可獲得終生保障，故應屬必要費用，更何況保單亦有作質借
    ，為此，依法提出抗告，狀請廢棄原裁定，另為適法之處分
    等語。
二、按債務人不能清償債務或有不能清償之虞者，得依本條例所
    定更生或清算程序，清理其債務，消費者債務清理條例（下
    稱本條例）第3條定有明文。又聲請更生或清算不合程式或
    不備其他要件者，法院應以裁定駁回之，但其情形可以補正
    者，法院應定期間先命補正，復為本條例第8條所明定。另
    按債務人對於金融機構因消費借貸、自用住宅借款、信用卡
    或現金卡契約而負債務，在聲請更生或清算前，應提出債權
    人清冊，以書面向最大債權金融機構請求協商債務清償方案
    並表明共同協商之意旨，本條例第151條第1項定有明文。考
    本條例第151條第1項規定之立法意旨，無非係認債務人對於
    金融機構因前開原因所負債務，其法律關係較為單純明確，
    金融機構並已設有債務協商機制，如能協商成立，債務人不
    需依本條例聲請更生或清算，可疏減法院負擔，有效分配司
    法資源，並使債務人得自主解決其債務，爰就此部分採行前
    置協商主義。又本條例規定之更生程序，係以債務人有清理
    債務之誠意為前提，為避免債務人濫用此制度，產生道德危
    機，併予嚴謹之限制，此由本條例之立法總說明中顯然可知
    。是若債務人實質上欠缺清理債務之誠意，卻抱持「於前置
    協商程序中，提出顯不合理之協商條件，導致協商不成立，
    並希冀得藉此聲請更生獲准而豁免大部分債務」之心態，欲
    濫用更生程序，顯與立法本意不符，自不應准許其更生之聲
    請。
三、經查：
  (一)抗告人甲○○於97年6月間向最大債權銀行美商花旗銀行申
    請前置協商，於該前置協商程序中，美商花旗銀行所提出之
    還款方案為「180期、年利率0%、期付金5,676元」，惟抗告
    人不同意該還款方案，故協商不成立。美商花旗銀行則於97
    年6月16日出具前置協商不成立通知書予抗告人，有抗告人
    提出之協商不成立通知書及美商花旗銀行97年10月9日之民
    事陳報狀、電話紀錄表附於原審卷可稽 (原審卷第5頁、第
    137頁)，堪信為真實。
  (二)抗告人雖於抗告狀中陳稱：抗告人之女陳怡雯幫忙抗告人配
    偶早餐店生意，故就其勞力所得業已提供作為家用，並無其
    他所得來源，故抗告人每月支付2,000元之教育費、一家四
    口每人每月膳食費4,500元自屬必要費用云云，然查：抗告
    人之女現於自家經營之早餐店工作，顯已有謀生能力，實無
    受扶養之必要，且抗告人於原審聲請狀自陳其女陳怡雯於自
    家幫忙早餐店生意，收入已計入抗告人配偶收入 (原審卷第
    5 頁)，若果如此，則抗告人之女生活費用亦應由抗告人配
    偶負擔，抗告人一再陳稱其須支付扶養費用，顯與事實不符
    ，故抗告人此部分主張實無可採。
  (三)又抗告人陳稱每月需支出壽險費2,751元，且因身體狀況不
    佳，恐無其他保險公司願意再承保，如抗告人未持續繳納保
    險費，恐因抗告人疾病或意外致生更多醫療費用，故應屬必
    要費用云云，查抗告人既已負債，且上開保險非屬強制保險
    ，債務人理應終止該保險契約，或降低保險金額減少保費支
    出，將該筆支出移作生活必需費用，要無於自身已負債纍纍
    之情形下，復每月支出保險費用高達2,751元，而徒增自身
    生活開銷之負擔，另查抗告人是否因疾病或意外致生更多醫
    療費用，係屬不確定、尚未發生之事實，抗告人自不得執此
    不確定、尚未發生之事實，作為保險費係屬必要支出之理由
    ，是以抗告人此部分主張顯難憑採。
  (四)另抗告人主張：房租每月高達15,000元，而抗告人配偶本身
    亦負債而聲請更生，是抗告人負擔部分房租亦屬合理云云，
    按內政部公布台灣省98年每月每人最低生活費為9,829元，
    參酌上開生活費標準係按照政府公布最近一年平均每人消費
    支出（包含食品費、衣著鞋襪費、房租水電費、家居管理費
    、醫療保健費、交通通訊費、娛樂教育費及雜項支出）百分
    之60訂定，成人部分之基本生活費用依此標準計算，應屬適
    當，況抗告人於履行債務期間本即應受相當生活之限制，節
    約省用，樽節開支，戮力還款，過較不寬裕之經濟生活，並
    誠實勤勉地履行債務，以符合公平正義及誠信原則，準此，
    ，若超過此標準之支出，抗告人應自行謀求解決之道，方為
    妥適，原審以最低生活費9,829元作為最低限度之評斷，尚
    屬合理。
  (五)綜上所述，抗告人平均每月收入約21,280元，扣除抗告人必
    要支出9,829元、勞工貸款分期款項3,500元後之餘額7,951
    元，尚足夠履行美商花旗所提之還款方案期付金5,676元，
    而與美商花旗銀行達成分期償還之協議，抗告人捨此不為，
    而主張其不能清償債務云云，自不足採。
四、基此，抗告人既非不能清償債務或有不能清償之虞，其聲請
    更生自屬無據。原審裁定駁回抗告人更生之聲請，並無違誤
    ，抗告意旨指摘原裁定不當，求予廢棄另為裁定，為無理由
    ，應予駁回。
五、據上論結，本件抗告為無理由，依消費者債務清理條例第15
    條，民事訴訟法第495條之1第1項、第449條第1項、第95條
    、第78條，裁定如主文。
中    華    民    國    98    年    2     月    23    日
                  民事第一庭  審判長法  官  楊清安
                                    法  官  蔡美美
                                    法  官  周素秋
以上正本係照原本作成。
本裁定不得再抗告。
中    華    民    國    98    年    2     月    23    日
                                    書記官  洪育祺


司法院資訊處製作；財團法人民間司法改革基金會備份。
